臺灣花蓮地方法院刑事判決　　　　　　　　96年度易字第43號
公　訴　人　臺灣花蓮地方法院檢察署檢察官
被　　　告　乙○○
上列被告因詐欺案件，經檢察官提起公訴（95年度偵字第6099號）
，本院判決如下：
    主  文
乙○○幫助意圖為自己不法之所有，以詐術使人將本人之物交付
，處有期徒刑伍月，如易科罰金，以銀元參佰元即新臺幣玖佰元
折算壹日。
    事  實
一、乙○○明知將行動電話晶片卡提供予他人使用，可能因而供
    他人作為詐欺取財之犯罪工具，竟不違其本意，基於幫助詐
    欺之犯意，於民國95年5 月14日檢附全民健康保險卡及國民
    身分證等證件，向址設桃園縣中壢市○○路29號長虹通訊行
    申辦取得門號0000000000 號之行動電話晶片卡，並於同年5
    月30日前某日、在不詳地點交予姓名年籍不詳之成年人供作
    其施用詐述之工具。嗣某詐欺人士於95年5月30日上午9時許
    ，以電話聯絡傅貴瓏，佯稱其所有之信用卡遭盜刷新台幣（
    下同）69,800元，並請其撥打乙○○上開申請之0000000000
    號行動電話作確認，傅貴瓏不疑有詐，隨即撥打該行動電話
    ，由姓名年籍不詳之成年人自稱為「劉慧玲」主任檢察官，
    表示為辦案需要需凍結傅貴瓏之銀行帳戶，並要求其至郵局
    以匯款單辦理匯款，傅貴瓏因而陷於錯誤，於同日中午12時
    42分許，依照「劉慧玲」之指示，將其在郵局帳戶內所有之
    20萬元匯款至程維翰所有之中華郵政股份有限公司臺北金南
    郵局（以下簡稱金南郵局）700—00000000000000 號帳戶內
    （程維翰涉嫌幫助詐欺部分，另由臺灣臺北地方法院檢察署
    偵辦），隨即遭提領一空。嗣因傅貴瓏發覺有異報警循線追
    查，始知上情。
二、案經臺北市政府警察局大安分局報告臺灣臺北地方法院檢察
    署呈請臺灣高等法院檢察署檢察長令轉臺灣花蓮地方法院檢
    察署檢察官偵查起訴。
    理  由
一、按被告以外之人於審判外之言詞或書面陳述，除法律有規定
    者外，不得作為證據；次按被告以外之人於審判外之陳述，
    雖不符前4 條之規定，而經當事人於審判程序同意作為證據
    ，法院審酌該言詞陳述或書面陳述作成時之情況，認為適當
    者，亦得為證據；當事人、代理人或辯護人於法院調查證據
    時，知有第159條第1項不得為證據之情形，而未於言詞辯論
    終結前聲明異議者，視為有前項之同意，刑事訴訟法第 159
    條第1項、第159條之5第1項、第2 項分別定有明文。查證人
    傅貴瓏、程維翰於警詢中之證述，核其性質雖屬被告以外之
    人於審判外之言詞陳述，原則均不得為證據，惟被告對上開
    證據未於言詞辯論終結前聲明異議，且經本院審酌該言詞作
    成時並無不當取供或其他非法之情況，亦無不適當之情形，
    揆諸前揭說明，上開證據應具證據能力，合先敘明。
二、訊據被告乙○○矢口否認有何幫助詐欺犯行，辯稱：伊並沒
    有申辦系爭行動電話晶片卡，可能因為伊之身分證於95年間
    遺失，因而遭人盜用而申辦系爭行動電話云云。然查：
（一）被害人傅貴瓏於95年5月30日上午9時許，接獲詐欺人士以
      電話表示其所有之信用卡遭盜刷，並請其撥打以被告名義
      申辦之0000000000號行動電話確認，經被害人撥打後，由
      自稱「劉慧玲」主任檢察官之人，表示為辦案需要需凍結
      其銀行帳戶，並要求其至郵局以匯款單辦理，被害人即於
      同日中午12時42分許，依照「劉慧玲」之指示，將其在郵
      局帳戶內所有之20萬元匯款至程維翰所有之前開金南郵局
      帳戶內，隨遭提領一空；又上開程維翰之金南郵局帳戶，
      係其於95年5月中旬以6仟元之代價販賣予不詳姓名之成年
      人，供其作為詐騙他人財產之工具等情，分據證人傅貴瓏
      、程維翰於警詢中證述明確，並有金南郵局客戶歷史交易
      清單、郵政國內匯款執據各1 份附卷可佐，堪信被害人確
      於上揭時間，遭姓名年籍不詳之人利用以被告名義申辦之
      0000000000號電話，詐欺20萬元。
（二）本案0000000000號行動電話晶片卡，係於95年5 月14日，
      以被告之名義，並提供全民健康保險卡及國民身分證等證
      件，在址設桃園縣中壢市○○路29號長虹通訊行申辦取得
      門號一情，有南屏電信95年12月11日南字資字第95121100
      6號函暨申辦資料各1 份（偵查卷第6頁）在卷可查，堪信
      上開門號係以被告名義申辦。故本案之爭點即為該申辦程
      序究係被告親自所為，或為第三人冒用被告名義所為。
（三）被告雖辯稱上開門號或係遭人盜用其遺失之身分證所申辦
      者云云，然查長虹通訊行對於申辦電話者所提供之身分證
      件，均會向戶政機關查證是否為最新核發之身分證，以防
      持補發前身分證辦理之情形一節，已據該通訊行負責人甲
      ○○於本院訊問時詰證屬實（本院卷第37頁），又有關於
      身分證遺失乙節，被告因身分證遺失而向戶政機關申辦補
      領手續之時間，分為93年4月13日及94年2月17日，此有補
      領國民身分證申請書2 份附卷可憑，而本案申辦行動電話
      申請書中所用之被告身分證，為94年2月17 日所補發之身
      分證，有該身分證影本1 份附卷可參，足見該身分證應係
      被告所持有狀態，並未見有何遺失。另查，本案係以被告
      之身分證及全民健康保險卡之雙證件方式辦理，已如前述
      ，而被告自93年6 月17日領取健康保險卡後，並無遺失之
      情形，已據被告於本院審理中供承不諱，並有中央健康保
      險局東區分局96年3月23 日健保東承字第0960003076號函
      、保險對象查詢結果各1 份附卷可查，更可見被告之健康
      保險卡自始至終均在被告保管之下，若非被告親自以之上
      開證件申辦，何人能盜取之，故知本案應非他人盜用被告
      遺失之證件而申辦上開行動電話，被告上開辯詞並不可採
      。
（四）被告於本院審理中，經詢上情後，因詞窮難辯，乃轉而復
      辯稱其曾經至長虹通訊行申辦行動電話，並提供身分證及
      健康保險卡影本，但後來沒有辦成，或許是當時遭人利用
      上開證件申辦本案行動電話云云，然查，被告前於偵查及
      本院準備程序中均未曾提及上情，迨本院提示上開證據，
      顯示本案應非他人盜用其遺失之身分證而申辦後，始改口
      以上詞置辯，其真實性已有疑義，且查，長虹通訊行之承
      辦人員對於申辦行動電話之人，均會要求提出雙證件辦理
      ，若為第三人持他人證件申辦，承辦人員必會要求提出委
      託書，並以電話向本人查核後，方同意其受委託申辦，本
      案申辦文件中並無委託書等資料，故應屬本人親自持證件
      申辦之情形一情，亦據證人甲○○於本院訊問時證述明確
      （本院卷第38頁），又衡以本件申辦書上申辦人簽名欄上
      之「乙○○」經本院以肉眼觀察，認其運筆、筆勢、勾勒
      等情狀，均與被告於93年間申辦健保卡申請書中「乙○○
      」之簽名大致相符，有上開健保卡申請書1份在卷可佐（
      本院卷第20頁），益證本案系爭行動電話晶片卡確為被告
      所親自申辦。
（五）按行動電話門號通常專屬個人使用，具有強烈之屬人性格
      ，且現今行動電話甚為普及，申請門號並無任何特殊之限
      制，一般民眾皆得輕易申請1 支，甚或數支門號使用，此
      乃眾所週知之事實。故一旦有人刻意收集他人行動電話門
      號使用，依一般常識，極易判斷係隱身幕後之人為規避偵
      查機關循線追查之考慮而為，自可產生與不法犯罪目的相
      關之合理懷疑。且日常生活中，不法之徒利用人頭戶申請
      行動電話進行之不法行為，最常見者不外詐騙他人錢財，
      此經傳播媒體多所報導，政府機關亦廣為宣導，一般稍具
      知識之人，對此情形絕難諉以不知。被告乃智慮正常之成
      年人，又非無社會經驗之人，竟於申辦行動電話門號後，
      立即交付予非親非故之陌生人，對於極可能遭詐欺者用作
      詐取財物之工具，衡情應有所預見，猶將之交付他人使用
      ，顯有容認犯罪事實發生之本意，亦堪認定。
（六）綜上，足認本案0000000000號之行動電話晶片卡確為被告
      所親自申辦，並交付姓名年籍不詳之人，供其作為詐騙之
      工具，其辯稱係遭他人盜用身分證件而申辦云云，並不可
      採。本案事證明確，被告犯行洵堪認定，應予依法論科。
三、按行為後法律有變更者，適用行為時之法律。但行為後之法
    律有利於行為人者，適用最有利於行為人之法律，刑法第 2
    條第1 項定有明文。查被告行為後，刑法業於95年7月1日修
    正生效，關於刑法第41條第1 項前段易科罰金折算標準亦有
    所修正，茲就上開法條新舊法比較後（詳如附表），行為後
    （即新法）之規定均未有利於被告，故應適用行為時即修正
    前刑法之規定，合先敘明。
四、按刑法上之幫助犯，係對於犯罪與正犯有共同之認識，而以
    幫助之意思，對於正犯資以助力，而未參與實施犯罪之行為
    者而言，最高法院75年度台上字第1509號、88年度台上字第
    1270號判決可資參照。是以，如未參與實施犯罪構成要件之
    行為，而係出於幫助之意思提供助力，即屬幫助犯，而非共
    同正犯。故核被告所為，係犯刑法第30條第1項、刑法第339
    條第1項之幫助詐欺取財罪，並應依刑法第30條第2項規定按
    正犯之刑減輕之（刑法修正後，關於第30條幫助犯之規定僅
    為文字上之修正，故無比較新舊法之適用，應逕適用新修正
    之規定，併此敘明）。爰審酌被告有侵占、詐欺（未構成累
    犯）等前科紀錄，有臺灣高等法院被告前案紀錄表1 份在卷
    可佐，其提供人頭帳戶供人作為詐欺工具，不僅使詐欺正犯
    詐得財物、被害人因此受損，更使犯罪之追查趨於困難、被
    害人因此求助無門，及被告犯罪後未坦承犯行之態度等一切
    情狀，量處如主文所示之刑，並諭知易科罰金之折算標準。
據上論斷，應依刑事訴訟法第299條第1項前段，刑法第2條第1項
前段、第30條第1項、第2項、第339條第1項、修正前刑法第41條
第1項前段，罰金罰鍰提高標準條例第1條前段，修正前罰金罰鍰
提高標準條例第2條，現行法規所定貨幣單位折算新臺幣條例第2
條，判決如主文。
本案經檢察官孫源志到庭執行職務。
中　　華　　民　　國　　96　　年  　5　　月　　9  　　日
　　　　　　　　　      臺灣花蓮地方法院刑事第二庭
                            審判長法　官　李 豫 雙
                                  法  官  楊 仲 農
                                  法  官  俞 秀 美
上列正本證明與原本無異。
如對本判決不服，應於送達後10日內，向本院提出上訴狀。（應
抄附繕本）
                                   書記官
中　　華　　民　　國　　96　　年　　5 　　月　　10　　日
附錄本判決論罪之法律條文：
中華民國刑法第339條第1項
意圖為自己或第三人不法之所有，以詐術使人將本人或第三人之
物交付者，處五年以下有期徒刑、拘役或科或併科1,000元以下
罰金。
附表
┌───┬───────┬────────┬──────┐
│比較  │舊刑法於本案適│新刑法於本案適用│比較結果    │
│法條  │用之法律效果  │之法律效果      │            │
├───┼───────┼────────┼──────┤
│刑法第│依修正前罰金罰│如易科罰金，以新│依新舊法比較│
│41條第│鍰提高標準條例│臺幣1,000元、   │新刑法之規定│
│1項前 │第2條規定，易 │2,000元或3,000元│並未較有利於│
│段    │科罰金數額提高│折算1日         │被告。      │
│      │為100倍，如易 │                │            │
│      │科罰金，以銀元│                │            │
│      │300元即新臺幣 │                │            │
│      │900元折算1日  │                │            │
└───┴───────┴────────┴──────┘
